【裁判字號】    95,重訴,37
【裁判日期】    951115
【裁判案由】    分割共有物
【裁判全文】
臺灣臺南地方法院民事判決              95年度重訴字第37號
原      告  辛○○
訴訟代理人  黃錫耀律師
被      告  丁○○
兼訴訟代理  子○○
人                    13號
被      告  己○○
兼上一人之  戊○○
訴訟代理人            12樓之.
上列二人之  癸○○    住台南市○○區○○路1段109號
訴訟代理人
被      告  丑○○○  住台南市○○區○○街52號之10
                      身分證統一編號：Ｚ000000000號
            庚○○    住台南市○區○○路148巷72號
                      身分證統一編號：Ｚ000000000號
兼上一人之  壬○○    住台南市○區○○路148巷57弄1號
訴訟代理人            身分證統一編號：Ｚ000000000號
被      告  丙○○    住台南市○○區○○街165號
                      身分證統一編號：Ｚ000000000號
訴訟代理人  甲○○    住同上
被      告  乙○○    住高雄市○○區○○路68巷6號5樓
                      身分證統一編號：Ｚ000000000號
上列二人之
訴訟代理人  陳明義律師
上列當事人間請求分割共有物事件，經本院於民國95年11月1 日
言詞辯論終結，判決如下：
    主  文
兩造共有坐落台南縣七股鄉○○段二五地號、地目養、面積四六
五一一０平方公尺之土地准予分割如附表一所示。
被告丁○○、子○○、己○○、戊○○、丙○○及乙○○應補償
原告辛○○、被告丑○○○、壬○○及庚○○如附表二所示之金
額。
訴訟費用由兩造各依附表三所示應有部分比例負擔。
    事實及理由
一、原告起訴主張：
  (一)緣坐落台南縣七股鄉○○段25地號，地目養、面積465110平
    方公尺土地（下稱系爭土地），由兩造按附表3 所示之應有
    部分比例所共有。系爭土地未訂有不分割之協議，亦無因使
    用目的上不能分割之情形，全體共有人復無法就分割方法達
    成協議，爰依法訴請裁判分割。又系爭土地係供水產養殖所
    用，故由南側引進海水，再由北側將廢水排放，為求各共有
    人於分割後仍能保有引進海水為養殖之經濟效用，系爭土地
    之分割線應採南北向。又系爭土地係分由原告與被告壬○○
    與庚○○；被告戊○○與己○○；被告丑○○○；被告丁○○與子○○；被告丙○○與乙○○等5 家族所共有，且應有
    部分比例均為24/120，而各家族之成員均表明願意保持共有
    ，故系爭土地可分割為面積相等之5筆土地。
  (二)且共有人中除被告丙○○、乙○○2人外，其餘8人均願分得
    相毗鄰之土地，嗣後並要以所分得之相毗鄰土地為共同使用
    收益，而相鄰之土地因所有權人之合併使用，在面積增加下
    ，將提高土地之利用價值，尤其系爭土地之使用現況限於養
    殖一途，倘分割後多筆土地能併為共同使用收益，將更能充
    分發揮該土地在養殖上之經濟利用價值，故原告等8 人希能
    分得如附圖編號甲、乙、丙、丁等4筆土地，且原告等8人並
    已達成願依上開分割方案分割之協議。退萬步言，本件如認
    原告等8人應分得附圖編號乙、丙、丁、戊等4筆土地，原告
    等8 人亦達成願依上開分割方案分割之協議，且無論依何種
    分割方案，各共有人均應依鑑價公司之估價互為找補，以期
    公平，惟為求補償金額能為整數，原告等8 人皆同意將原補
    償估價及相互找補之金額做微調。
  (三)雖被告丙○○主張，位於附圖編號乙土地之水泥造便橋，係
    由其父親甲○○自費興建，故希分得附圖編號乙之土地。惟
    被告丙○○主張該水泥造便橋由其父親甲○○自費興建乙情
    ，除據原告等8 人所否認外，被告丙○○亦無法提出由其父
    親甲○○自費興建之證據，實則該水泥造便橋，與系爭土地
    上之數建物，均早在各共有人之父執輩合夥經營養殖事業期
    間即已興建，而興建所支出費用亦均由早期之合夥資金所負
    擔，根本非由被告丙○○之父親自費搭建，故被告丙○○、
    乙○○二人執此主張應分得附圖編號乙之土地，自無足採。
  (四)爰依民法第823條第1項前段、第824條第2項第1款、第3項規
    定，提起本件訴訟，並聲明：求為判決如主文所示。
二、被告丁○○、子○○、己○○、戊○○、丑○○○、壬○○
    、庚○○部分：
    同意分割系爭土地，並同意原告所提出之分割方案，且被告
    丁○○及子○○；被告己○○及戊○○；原告辛○○與被告
    壬○○及庚○○，皆請求分割後繼續保持共有關係。並聲明
    ：原告之訴駁回。
三、被告丙○○及乙○○部分：
    同意將系爭土地分割為面積相等之5 筆地，且被告丙○○及
    乙○○願於分割後繼續保持共有關係，惟不同意原告所提出
    之2 種分割方案。因被告丙○○及乙○○自祖父至父親，均
    在系爭土地經營魚塭，雖年年虧損，仍投入鉅資經營避免魚
    塭荒廢。被告丙○○之父親甲○○更於民國86年間，在附圖
    編號乙之土地上出資興建水泥造便橋，由被告丙○○及乙○○取得附圖編號乙之土地最為合理。並聲明：原告之訴駁回
    。
四、本院之判斷：
  (一)按各共有人，得隨時請求分割共有物。但因物之使用目的不
    能分割或契約訂有不分割之期限者，不在此限。共有物之分
    割，依共有人協議之方法行之。分割之方法，不能協議決定
    者，法院得因任何共有人之聲請，命以原物分配於各共有人
    ，民法第823條第1項、第824條第1、2 項分別定有明文。本
    件原告主張系爭土地為兩造所共有，各共有人應有部分如附
    表3 所示，有原告所提系爭土地之土地登記謄本足憑。兩造
    共有人就系爭土地未訂有不分割之協議，亦無因物之使用目
    的上不能分割之情形，兩造復無法就分割方法達成協議，則
    原告依民法第823條第1項、第824條第2項規定，訴請裁判分
    割系爭土地，洵屬有據。
  (二)又分割共有物，以消滅共有關係為目的。法院裁判分割共有
    土地時，除因該土地內部分土地之使用目的不能分割（如為
    道路）或部分共有人仍願維持其共有關係，應就該部分土地
    不予分割或准該部分共有人成立新共有關係外，應將土地分
    配於各共有人單獨所有（參照最高法院69年臺上字第1831號
    判例意旨）。而本件原告與被告壬○○及庚○○；被告丁○○及子○○；被告己○○及戊○○；被告丙○○及乙○○分
    別陳明願按應有部分比例保持共有，揆諸前揭說明，渠等得
    於分割後各維持共有關係，先予敘明。
  (三)而原告主張系爭土地之共有人陳明願於分割後各繼續保持共
    有，且於分割後繼續保持共有之應有部分比例皆為24/120，
    因此系爭土地可分割為面積相等之5 筆土地，並應採南北向
    之分割線等語，為被告所不爭執。本院參酌各共有人既陳明
    願保持共有，且應有部分比例皆為24/120，確可分割為面積
    相等之5 筆土地，另參諸系爭土地東側臨寬約5米1之道路，
    北側臨寬約8 米之柏油鋪設便路，南側臨他人漁塭，西側臨
    寬約5米5之堤岸道路並臨海，系爭土地目前養殖文蛤，共分
    成12池魚塭等情，業經本院履勘現場，查明屬實，製有本院
    95 年5月10日勘驗筆錄及附圖存卷足參，故系爭土地採南北
    向之分割線，方有利各共有人於分割後引進海水繼續經營水
    產養殖事業，堪認原告前揭主張為可採。
  (四)至於原告及被告丁○○、子○○、己○○、戊○○、丑○○○、壬○○及庚○○等8 人主張欲分得附圖編號甲、乙、丙
    、丁4塊土地或乙、丙、丁、戊4塊土地之2 種分割方案；被
    告丙○○及乙○○則主張應分得附圖編號乙之土地。本院審
    酌土地分割後各共有人分配位置之理由，茲詳述如下：
  1.系爭土地上雖有5間磚瓦造平房，惟原告陳明係父執輩合夥
    經營魚塭時所興建，已不知是何人所有，被告丙○○及乙○○亦供稱上開建物目前皆已荒廢而無人使用，並無利用價值
    等語。故本院審酌分割方案時，即無庸考量共有人與系爭土
    地上建物之關聯性，合先說明。
  2.本件除被告丙○○及乙○○2人外，其餘8位共有人均表明願
    分得相毗鄰之4塊土地，俾利往後以所分割之相毗鄰土地共
    同經營魚塭，提高土地利用價值，充分發揮系爭土地在養殖
    上之經濟效用等情。依系爭土地目前使用現況為水產養殖一
    節觀之，土地合併使用收益衡情自較土地細分後各別使用，
    較能提高土地利用價值並增加經濟效用，故原告主張其與被
    告丁○○等8 名共有人於分割後，因欲合併使用分得之土地
    ，而應分得相毗鄰之4 塊土地等語，尚屬可採。至於被告丙○○及乙○○雖以附圖編號乙之土地上，有被告丙○○父親
    甲○○出資興建之水泥造便橋，並提出甲○○於民國86年間
    購買水泥管造橋之證明書1 紙，主張渠等應分得附圖編號乙
    之土地等語，然被告丙○○及乙○○於訴訟中，初未能提出
    水泥造便橋係由其父甲○○所興建之證明，迄最後一次言詞
    辯論期日，始提出上開證明書1 紙為證，而該證明書出具之
    時間為95年10月26日，且內容為購買水泥管證明，而非造橋
    之證明，能否以此證明86年間，系爭水泥便橋係由被告丙○○、乙○○二人之父親甲○○所建造之事實，其證明力已令
    人存疑，更且原告及被告丁○○等共有人均否認上開證明書
    之真正，並否認水泥造便橋係甲○○獨資興建等情，辯稱證
    明書內容俱為甲○○之筆跡，而水泥造便橋在父執輩合夥經
    營魚塭時早已興建等語，則水泥便橋是否為甲○○所建，自
    有疑問。本院再參酌被告丙○○及乙○○之訴訟代理人甲○○非但自承證明書之內容確由其親筆所書，且被告丙○○及
    乙○○亦供陳系爭土地自渠等祖父輩起即經營水產養殖事業
    ，顯見系爭土地經營水產養殖事業應有數10年之久，則水泥
    造便橋供系爭土地通行之用亦應有數10年之久，然觀諸被告
    丙○○及乙○○提出之證明書，其上記載出資興建之時間為
    86年間，距今不過9 年，與該水泥造便橋已供數10年通行使
    用之情有所不符。復參之被告子○○當庭提出甲○○於86年
    間親筆書寫之財務報表，其上記載當年度由各合夥人出資彌
    補虧損之金額，足見當時合夥人仍出資填補合夥事業所生之
    各項開銷及虧損，則被告丙○○及乙○○主張甲○○於86年
    間單獨出資興建水泥造便橋等語，尚無足憑採。再者，倘將
    附圖編號乙之土地分配予被告丙○○及乙○○，則其餘共有
    人未能分得相毗鄰之土地，將無法達其共同使用收益增加經
    濟效用之目的，亦有違發揮土地最大效用原則，故被告丙○○及乙○○主張分得附圖編號乙之土地，即無可採。
  3.而原告主張與其餘共有人欲分得附圖編號甲、乙、丙、丁 4
    塊相毗鄰之土地，或分得附圖編號乙、丙、丁、戊 4塊相毗
    鄰之土地。則被告丙○○及乙○○依原告主張之2 張分割方
    案，即會分得附圖編號戊或編號甲之土地。本院審酌附圖編
    號甲、乙、丙、丁、戊5 筆土地，雖均係使用同一條潮汐引
    水水溝，但附圖編號甲之土地與編號戊之土地則相距超過 1
    公里，以戊地臨海之條件，水質自較甲地為佳。再參酌系爭
    土地目前均由被告丙○○之父親甲○○作為養殖文蛤使用，
    以系爭土地做為水產養殖使用之現況而言，水質優劣對養殖
    事業影響甚大，故被告丙○○及乙○○分得水質較佳之戊地
    ，自然有利於渠等繼續經營水產養殖事業。況本件依百辰不
    動產估價師事務所在考量系爭土地分割後之臨路條件、電力
    設施、水質優劣等條件後，估價鑑定結果認：分得附圖編號
    甲地之共有人，須補償其他共有人新台幣（下同）1,585,56
    6元，分得附圖編號戊地之共有人，須補償其他共有人430,0
    87元。再參酌被告丙○○及乙○○供承分配在附圖編號甲地
    所須補償金額較高而無法接受一情，則以補償金額較低之戊
    地分配予被告丙○○及乙○○，顯然符合其需求而對之較為
    有利。基此，本件原告主張將兩造共有之系爭土地分割為如
    附表1所示，堪認可採。
  (五)次按法院裁判分割共有物，除應斟酌各共有人之利害關係，
    及共有物之性質外，尚應斟酌共有物之價格，倘共有人中有
    不能按其應有部分受分配，或所受分配之不動產，其價格不
    相當時，法院非不得命以金錢補償之（參照最高法院57年臺
    上字第2117號判例意旨參照）。本件分割後之5 筆土地中，
    附圖編號甲地及戊地皆有臨路而條件較佳，而附圖編號乙地
    則因有電力設施而對養殖業影響較大，附圖編號戊地則因臨
    海水質較佳，對養殖業影響甚大，故分割後各共有人受分配
    之土地，其價格應不相當，宜以金錢互為補償。本院依原告
    聲請囑託百辰不動產估價師事務所鑑定，該事務所考量系爭
    土地分割後之臨路條件、有無電力設施及水質優劣等因素，
    鑑定結果認：分得附圖編號甲、乙、戊地之共有人，皆應補
    償分得附圖編號丙地及丁地之共有人，其中分得甲地之共有
    人應補償差額1,585,566 元；分得乙地之共有人，應補償差
    額237,387元；分得戊地之共有人，應補償差額430,087元等
    情，有上開不動產估價報告書附卷可參。惟原告主張為求補
    償金額能為整數，原告及被告丁○○等8 人皆同意將原估價
    相互找補之補償金額，些微調整為如附表2 所示之金額等語
    ，此情亦據被告丁○○等共有人表明無異，本院審酌被告丙○○及乙○○雖未同意以原告所提附表2 所示之金額相互找
    補，惟依上開估價報告書鑑定結果，被告丙○○及乙○○分
    得戊地後需補償差額430,087元，然依原告所提附表2所示之
    補償金額，渠等分得戊地所需補償之金額則為430,080 元。
    故依原告所主張如附表2 所示之金額互為找補，對被告丙○○及乙○○亦屬有利，洵屬可採。
  (六)準此，本院審酌系爭土地目前供水產養殖使用，分割後各筆
    土地之臨路條件、有無電力設施、水質優劣、多數共有人之
    意願及分割後土地能否發揮最大經濟效用等因素，暨分割後
    各共有人所受分配之土地，其價格不相當時，宜以金錢補償
    等情，認原告主張如附表1 所示之分割方案，各共有人並按
    附表2 所示之金額補償其他共有人，符合系爭土地分割之整
    體效益及共有人全體之利益，亦符合多數共有人之意願，應
    可採取。
五、綜上所述，系爭土地依其使用目的並非不能分割，共有人間
    亦無不能分割之約定，然迄今未能協議分割，又本院審酌系
    爭土地目前供水產養殖使用，分割後各筆土地之臨路條件、
    有無電力設施、水質優劣、多數共有人之意願及分割後土地
    能否發揮最大經濟效用等一切情狀，認原告主張附表1 所示
    之分割方案符合土地分割之經濟效用及共有人全體之利益，
    堪認係適當、公允之分割方法。從而，原告本於共有人之資
    格，起訴請求就系爭土地予以分割，即屬正當，應予准許，
    本院因而准分割系爭土地如主文第1 項所示，且因分割後各
    共有人所受分配之土地，其價格並不相當，故被告丁○○、
    子○○、己○○、戊○○、丙○○及乙○○應補償原告辛○○、被告丑○○○、壬○○及庚○○如主文第2 項所示之金
    額。
六、本件雖准原告之請求，分割系爭土地，然分割方法係法院考
    量全體共有人之利益後，依職權所為之決定，原告既為共有
    人之一，亦同受其利，若全由敗訴當事人負擔訴訟費用顯失
    公平，爰依民事訴訟法第80條之1 規定，命勝訴之原告亦負
    擔部分之訴訟費用，併此敘明。
七、結論：本件原告之訴為有理由，依民事訴訟法第78條、第85
    第1項但書、第80條之1，判決如主文。
中    華    民    國    95    年    11  月    15    日
                  民事第五庭    審判長法  官  高榮宏
                                      法  官  童來好
                                      法  官  林中如
&以上正本證明係照原本作成。
如對本判決上訴，須於判決送達後20日內向本院提出上訴狀。
附表1（如附圖）
┌──┬───┬────────────────────────────┐
│附圖│ 面積 │                  土地分割後之所有權人                  │
│編號│(公頃)│                                                        │
├──┼───┼────────────────────────────┤
│甲  │9.3022│分歸被告丁○○、子○○取得，並按原應有部分比例保持共有。│
├──┼───┼────────────────────────────┤
│乙  │9.3022│分歸被告己○○、戊○○取得，並按原應有部分比例保持共有。│
├──┼───┼────────────────────────────┤
│丙  │9.3022│分歸被告丑○○○取得。                                  │
├──┼───┼────────────────────────────┤
│丁  │9.3022│分歸原告辛○○、被告壬○○及庚○○取得，並按原應有部分比│
│    │      │例保持共有。                                            │
├──┼───┼────────────────────────────┤
│戊  │9.3022│分歸被告丙○○、乙○○取得，並按原應有部分比例保持共有。│
└──┴───┴────────────────────────────┘
 附表2：
┌──┬──────┬──────────┬────────────┐
│附圖│應補償金額  │補償義務人及補償金額│  受補償人及受補償金額  │
│編號│（新台幣）  │                    │                        │
├──┼──────┼──────────┼────────────┤
│甲  │1,585,560元 │丁○○：660,648元   │(一)丑○○○：330,324元   │
│    │            │                    │(二)辛○○：110,108元     │
│    │            │                    │(三)壬○○：110,108元     │
│    │            │                    │(四)庚○○：110,108元     │
│    │            ├──────────┼────────────┤
│    │            │子○○：924,912元   │(一)丑○○○：462,456元   │
│    │            │                    │(二)辛○○：154,152元     │
│    │            │                    │(三)壬○○：154,152元     │
│    │            │                    │(四)庚○○：154,152元     │
├──┼──────┼──────────┼────────────┤
│乙  │237,384元   │己○○：118,692元   │(一)丑○○○：59,346元    │
│    │            │                    │(二)辛○○：19,782元      │
│    │            │                    │(三)壬○○：19,782元      │
│    │            │                    │(四)庚○○：19,782元      │
│    │            ├──────────┼────────────┤
│    │            │戊○○：118,692元   │(一)丑○○○：59,346元    │
│    │            │                    │(二)辛○○：19,782元      │
│    │            │                    │(三)壬○○：19,782元      │
│    │            │                    │(四)庚○○：19,782元      │
├──┼──────┼──────────┼────────────┤
│戊  │430,080元   │丙○○：215,040元   │(一)丑○○○：107,520元   │
│    │            │                    │(二)辛○○：35,840元      │
│    │            │                    │(三)壬○○：35,840元      │
│    │            │                    │(四)庚○○：35,840元      │
│    │            ├──────────┼────────────┤
│    │            │乙○○：215,040元   │(一)丑○○○：107,520元   │
│    │            │                    │(二)辛○○：35,840元      │
│    │            │                    │(三)壬○○：35,840元      │
│    │            │                    │(四)庚○○：35,840元      │
└──┴──────┴──────────┴────────────┘
附表3（台南縣七股鄉○○段25地號）
┌────┬───────┬┬────┬───────┐
│原共有人│原應有部分比例││原共有人│原應有部分比例│
├────┼───────┼┼────┼───────┤
│辛○○  │120分之8      ││丑○○○│5分之1        │
├────┼───────┼┼────┼───────┤
│丁○○  │12分之1       ││壬○○  │120分之8      │
├────┼───────┼┼────┼───────┤
│子○○  │60分之7       ││庚○○  │120分之8      │
├────┼───────┼┼────┼───────┤
│己○○  │10分之1       ││丙○○  │10分之1       │
├────┼───────┼┼────┼───────┤
│戊○○  │10分之1       ││乙○○  │10分之1       │
└────┴───────┴┴────┴───────┘
中    華    民    國    95    年    11    月    21    日
                                      書記官  凌昇裕


司法院資訊處製作；財團法人民間司法改革基金會備份。
